臺灣高等法院臺南分院刑事裁定
110年度毒抗字第844號
抗  告  人  
即  被  告  甲○○




上列抗告人因聲請強制戒治案件，不服臺灣雲林地方法院中華民
國110年10月25日裁定(110年度毒聲字第488號)，提起抗告，本
院裁定如下：
    主  文
抗告駁回。
    理  由
一、本件抗告意旨略以：抗告人即被告甲○○（下稱抗告人）不服
    原審裁定，抗告理由如下：㈠因毒品危害防制條例修正及最
    高法院刑事大法庭109年11月18日109年度台上大字第3826號
    裁定變更裁定適用觀察勒戒處遇對象標準及頻率，為此法務
    部與衛生福利部及專家學業者，已研議修正「有無繼續施用
    毒品傾向」評估標準就評分項目，前科紀錄等等…有所調整
    ，並於110年3月26日生效，有法務部110年3月26日法矯字第
    11006001760號函可佐，以此敘明。㈡「法律不外乎人情」，
    凡被告收受判決或裁定均按犯罪自白、情節及身家狀況酌以
    量刑或裁定，此皆依法有據。而本件抗告人自身為雲林縣古
    坑鄉低收入戶之人口，年幼時雙親離異，父親長期居住北部
    ，生母已無往來，由祖父、祖母扶養長大，如今祖母尚在，
    但已達93歲高齡，且祖母為中度身心障礙患者，生活無法自
    理，由抗告人長期照顧。另抗告人因理念不和與前妻離異後
    ，獨自扶養初生幼兒至今，且幼兒如今尚只9歲，於「情、
    理、法」依法判決或裁定時，是否應均列為考量酌刑或裁定
    中。㈢抗告人於未執行前，早已自行戒除毒癮數月，且於勒
    戒期間時與其他被勒戒人交談得知，許多被勒戒人施用毒品
    情況與犯罪情節均比抗告人嚴重，亦仍勒戒成功，就「有無
    繼續施用」評估標準中，所認評估之標準究竟為何？」另「
    動態因子」與「靜態因子」評分依據抗告人均無法確知，倘
    若僅因評估師自由心證而認定有無繼續施用毒品之傾向，未
    做多方予以考量，理應有所不妥。綜上，抗告人依法提出抗
    告，並請考量抗告人之身家狀況重新評估後之結果，做出適
    法裁定，以維權益云云。
二、查本件抗告人提出聲請狀雖稱：「抗告並聲請重新審理」，
    依其所指意旨，雖欲依毒品危害防制條例第20條之1第1項規
    定聲請重新審理，惟聲請重新審理之前提要件，必需觀察、
    勒戒或強制戒治之裁定確定後始得為之，而本件原審諭知被
    告應強制戒治之裁定仍處於抗告之程序，尚未確定，自無從
    聲請重新審理。而究其真意，其請求撤銷原審110年度毒聲
    字第488號裁定，更為適當合法裁定，故依其請求事項，應
    係針對原審110年度毒聲字第488號裁定提起抗告，自應依刑
    事訴訟法抗告程序處理，合先敘明。
三、按觀察、勒戒後，檢察官或少年法院（地方法院少年法庭）
    依據勒戒處所之陳報，認受觀察、勒戒人無繼續施用毒品傾
    向者，應即釋放，並為不起訴之處分或不付審理之裁定；認
    受觀察、勒戒人有繼續施用毒品傾向者，檢察官應聲請法院
    裁定或由少年法院（地方法院少年法庭）裁定令入戒治處所
    強制戒治，其期間為6個月以上，至無繼續強制戒治之必要
    為止，但最長不得逾1年，毒品危害防制條例第20條第2項定
    有明文。且關於有無繼續施用毒品傾向之評估標準，法務部
    因應修法後之實務狀況，已於110年3月26日以法矯字第1100
    6001760號函修正頒布「有無繼續施用毒品傾向評估標準紀
    錄表」、「有無繼續施用毒品傾向評估標準評分說明手冊」
    （下稱「修訂後之評估標準」），係以前科紀錄與行為表現
    、臨床評估、社會穩定度三項合併計算分數，每一大項皆有
    靜態因子與動態因子。先以靜態因子分數評分，靜態因子分
    數總分在60分（含）以上為「有繼續施用毒品傾向」；60分
    以下，與動態因子分數相加，如果總分在60分（含）以上，
    為「有繼續施用毒品傾向」，且與修正前之評估標準最大不
    同在於就前科紀錄部分設有配分上限。而被告有無「繼續施
    用毒品傾向」，係依具體個案之臨床實務及相關事證等情綜
    合判定，有其相當之專業依據及標準，且涉及專門醫學，又
    衡酌強制戒治之目的，係為協助施用毒品者戒斷毒品之心癮
    及身癮所為之一種保安處分類型，該評估標準係將與判斷有
    無繼續施用傾向之相關因素加以列舉及量化，適用於每一位
    受觀察、勒戒處分之人，具一致性、普遍性、客觀性，以利
    執法者判定受勒戒人有無繼續施用毒品傾向，倘其評估由形
    式上觀察，無擅斷或濫權等明顯不當之情事，法院宜予尊重
    。
四、查抗告人曾因施用毒品案件，經原審法院97年度毒聲字第10
    5號裁定送觀察、勒戒，嗣因認無繼續施用之傾向，於97年9
    月18日釋放出所，由臺灣雲林地方檢察署（下稱雲林地檢署
    ）檢察官以97年度毒偵字第237號為不起訴處分確定，此後
    即無任何接受觀察、勒戒或強制戒治之紀錄等情，有臺灣高
    等法院被告前案紀錄表1份在卷可參。其復於上開觀察勒戒
    執行完畢釋放3年後，再犯附表編號1之施用第二級毒品案件
    ，經檢察官聲請原審法院於110年1月28日以110年度毒聲字
    第52號裁定送勒戒處所執行觀察、勒戒後，於110年9月15日
    令入法務部矯正署雲林看守所附設勒戒處所觀察、勒戒後，
    經該勒戒處所依據法務部修訂後之評估標準評定結果為：前
    科紀錄與行為表現26分、臨床評估36分、社會穩定度5分，
    上開分數中靜態因子所得分數合計為56分、動態因子合計為
    11分，靜態因子及動態因子兩者相加後總分為67分，而經該
    所於110年10月15日出具評定認有繼續施用毒品之傾向之「
    有無繼續施用毒品傾向證明書」，此有原審110年度毒聲字
    第52號刑事裁定、臺灣高等法院被告前案紀錄表、法務部矯
    正署雲林看守所110年10月15日雲所衛字第11040000830號函
    暨所附之「有無繼續施用毒品傾向證明書」、「有無繼續施
    用毒品傾向評估標準紀錄表」各1份在卷足憑（見臺灣雲林
    地方檢察署110年度毒偵字第11號卷）。依上開有無繼續施
    用毒品傾向評估標準紀錄表之記載，抗告人在前科紀錄與行
    為表現方面評分26分（靜態因子24分：①毒品犯罪相關司法
    紀錄2筆〈5分/筆、上限10分〉10分②首次毒品犯罪年齡20歲以
    下10分③其他犯罪相關紀錄2筆〈2分/筆、上限10分〉4分④入所
    時尿液毒品檢驗無藥物反應0分；動態因子2分：持續於所內
    抽菸2分），在臨床評估方面評分36分（靜態因子32分：物
    質使用行為①有多重毒品濫用10分②合法物質濫用2分〈每種2
    分、上限6分〉③使用方式有注射使用10分④使用年限超過1年1
    0分、動態因子4分：臨床綜合評估〈含病識感、動機、態度
    、就醫意願〉為中度4分〈上限7分〉），在社會穩定度方面得
    分5分（靜態因子0分、動態因子5分：入所後家人無訪視5分
    ），靜態因子得分合計56分，動態因子得分合計11分，靜態
    因子與動態因子總分合計67分；而依前述法務部與衛生福利
    部共同修正之「有無繼續施用毒品傾向評分標準評分說明手
    冊」所定判定原則，得分在60分以上者，即可判定為有繼續
    施用毒品傾向。茲抗告人之得分為67分，已逾60分，故而判
    定有繼續施用毒品傾向。上開判定結果係依主管機關訂頒之
    評估基準進行，在客觀上並無逾越裁量標準，且上開判定結
    果是由專業醫師依前開評估基準所為之專業判斷，上揭評估
    除詳列各項靜態因子、動態因子之細目外，並有各細目之配
    分、計算及上限，並非評估之醫師所得主觀擅斷，是該評估
    標準紀錄表乃係該勒戒處所相關專業知識經驗人士於抗告人
    執行觀察、勒戒期間，依其本職學識綜合上開各節評估，具
    有科學驗證而得出抗告人有繼續施用毒品傾向之結論，所為
    評估應屬可信，則法務部矯正署雲林看守所附設勒戒處所判
    定抗告人有繼續施用毒品之傾向，顯非無據，抗告人空泛所
    指評估醫師以自由心證而認定有無繼續施用毒品傾向、未多
    方考量有所不妥云云，洵非可採。且所引其他個案比抗告人
    情節嚴重仍有（評估）勒戒成功一情，惟不同個案縱屬同為
    施用毒品之犯罪類型，但每一個案案情不同，評估結果亦有
    不同，尚難比附援引。原審並敘明附表編號2至4均係被告於
    97年觀勒後3年後所犯，且僅經檢察官為「附命緩起訴」而
    非起訴、判刑，不論有無完成戒癮治療，再犯仍有適用毒品
    危害防制條例第20條第3項規定，施以「觀察、勒戒或強制
    戒治」之必要（最高法院110年度台上字第2096號判決意旨
    參照）。但因被告所犯如附表編號2至4所示施用犯行，係於
    附表編號1之本件觀察勒戒執行前所為，而為檢察官於被告
    本件觀察勒戒後，一併聲請強制戒治，於法並無違誤。
五、再按毒品危害防制條例所規定之觀察、勒戒或強制戒治處分
    ，其立法意旨在幫助施用毒品者戒除毒癮，該處分之性質非
    為懲戒行為人，而係針對行為人將來之危險所為預防、矯治
    措施之保安處分，以達教化與治療之目的，可謂刑罰之補充
    制度，雖強制戒治等保安處分，兼具有自由刑之性質，然卻
    有刑罰不可替代之教化治療作用。且強制戒治既屬用以矯治
    、預防行為人反社會性格，而具社會保安功能之保安處分，
    當無因行為人之個人或家庭因素而免予執行之理。至抗告人
    主張其可自行戒除毒品、且有高齡祖母、幼子需照顧等情，
    然家庭因素及身體狀況，並非消減評估有無繼續施用毒品傾
    向標準紀錄表證明力之事證，亦非法院應否命抗告人強制戒
    治之法定裁量事項，與抗告人是否應送強制戒治無涉。是抗
    告人以其家庭因素執為抗告理由，並無可採。又毒品危害防
    制條例規定強制戒治之目的，既係因施用毒品成癮者，除需
    治療其身癮發作時之戒斷症狀，尚需在解除其身癮後，戒除
    其對於毒品的心理依賴，故有持續收容於戒治處所施以強制
    戒治之必要，是該條例第20條第2項關於強制戒治之規定，
    係屬強制規定，只要觀察、勒戒後，經評定受觀察、勒戒人
    有繼續施用毒品傾向者，檢察官即應聲請法院裁定受觀察、
    勒戒者令入戒治處所強制戒治。抗告人雖自認為可自行戒癮
    而無需治療，但於執行觀察、勒戒期間，既經專業評估有繼
    續施用毒品傾向，已如前述，即應依法裁定施以強制戒治。
六、綜上所述，原審因而依檢察官之聲請（檢察官聲請書誤繕為
    起訴書），適用毒品危害防制條例第20條第2 項後段之規定
    ，裁定令入戒治處所施以強制戒治，其期間為6 個月以上，
    至無繼續強制戒治之必要為止，但最長不得逾1 年，經本院
    審閱相關案卷後，核其認事用法並無不合，亦無違經驗、論
    理法則。抗告意旨以上開理由提起本件抗告，指摘原裁定不
    當，依前所述，非有理由，其抗告應予駁回。
據上論斷，應依刑事訴訟法第412 條，裁定如主文。
中　　華　　民　　國　　110 　年　　11　　月　　1 　　日
                  刑事第二庭    審判長法  官  陳珍如
                                      法  官  陳弘能
                                      法  官  黃裕堯
以上正本證明與原本無異。
不得再抗告。
　　　　　　　　　　　　　　　　　　　書記官  蔡孟芬
中　　華　　民　　國　　110 　年　　11　　月　　1 　　日